臺灣嘉義地方法院民事判決
110年度嘉簡字第712號
原      告  黃芳邦  
被      告  邱重諭  

上列當事人間請求確認本票債權不存在事件，本院於民國110年1
1月11日言詞辯論終結，判決如下：
    主      文
確認被告所持有原告簽發如附表所示之本票，於超過新臺幣320,
000元及自附表所載利息起算日起至清償日止，按週年利率百分
之6計算之利息部分，對原告之本票債權不存在。
原告其餘之訴駁回。
訴訟費用由被告負擔百分之11，餘由原告負擔。 　　
    事實及理由
臺、程序事項
    按確認法律關係之訴，非原告有即受確認判決之法律上利益
    者，不得提起，民事訴訟法第247條第1項前段亦有明文。所
    謂即受確認判決之法律上利益，係指法律關係之存否不明確
    ，原告主觀上認其在法律上之地位有不妥之狀態存在，且此
    種不妥之狀態能以確認判決將之除去者而言，若縱經法院判
    決確認，亦不能除去其不安之狀態者，即難認有受確認判決
    之法律上利益（最高法院52年台上字第1240號判例意旨參照
    ）。查本件被告持有原告簽發如附表所示之本票（下稱系爭
    本票），並向本院聲請本票裁定強制執行，經本院以110年
    度司票字第1299號裁定（下稱系爭本票裁定）准許等情，業
    經本院調閱系爭本票裁定卷宗核閱屬實。系爭本票既為被告
    持有並行使票據權利，而原告否認被告享有超過新臺幣（下
    同）115,000元之系爭本票債權請求權，顯見兩造就系爭本
    票債權請求權存否已生爭執，並危及原告於私法上之地位，
    而僅得透過確認訴訟除去之。準此，原告提起本件確認之訴
    ，應有確認利益，於法相符，合先敘明。
貳、實體事項 
一、原告主張略以：
（一）被告持有原告所簽發之系爭本票，業經被告聲請鈞院核發
      系爭本票裁定准予強制執行在案。雖系爭本票雖確係由原
      告所簽發，但原告早已於民國108年4月起，即已陸續清償
      系爭本票債務共計達235,000元，即原告僅存115,000元票
      據債務尚未支付，是以，系爭本票債權在超過115,000元
      之部分對原告已不存在，特提起本件訴訟。
（二）原告是跟地下錢莊借錢，不認識被告本人，原告簽發系爭
      本票透過綽號「小高」之人借款，「小高」提供訴外人宿
      耀文帳戶，原告陸續以匯款方式清償借款已超過13萬元，
      但「小高」都沒有還原告本票。後來「小高」把債權轉移
      給訴外人董建發，原告將董建發加為通訊軟體LINE之好友
      ，董建發就提供訴外人劉善妹設於玉山銀行迴龍分行0000
      000000000之帳戶（下稱劉善妹帳戶），由原告以匯款方
      式清償部分借款。原告在110年3月8日第二次跟董建發見
      面，原告要求董建發簡單寫個收據，才由原告簡單寫下來
      由董建發簽名。之後董建發叫原告一定要匯款，且常打電
      話給原告，語帶恐嚇，原告認為被告與董建發、「小高」
      都是一起的，不然怎麼會提供劉善妹的帳戶給原告等語。
（三）並聲明：1.確認被告所持有系爭本票在超過115,000元之
      部份對原告不存在。2.訴訟費用由被告負擔。
二、被告答辯略以：
（一）原告只有匯款4次10,000元到被告阿姨劉善妹之帳戶，原
      告陸續償還40,000元後就沒有再匯款，所以系爭本票本金
      只有剩下320,000元。
（二）原告所提出存到宿耀文帳戶及董建發簽收等資料，因被告
      不認識宿耀文，此部分匯款被告認為原告沒有清償。被告
      不知道董建發是誰，當初是綽號「阿元」之人拿系爭本票
      跟被告調現金，時間到沒有還，被告詢問「阿元」要如何
      償還，其稱一個月1萬慢慢還，被告就提供劉善妹之帳戶
      ，但是這個人不是董建發也不是宿耀文，被告只知道其綽
      號叫「阿元」。原告主張有清償部分款項，卻沒有拿回系
      爭本票，這樣很奇怪等語。　
（三）並聲明：請求駁回原告之訴。　　　　
三、得心證之理由：
（一）按票據債務人不得以自己與發票人或執票人之前手間所存
      抗辯之事由對抗執票人。但執票人取得票據出於惡意者，
      不在此限，票據法第13條訂有明文。次按票據債務人依票
      據法第13條前段規定之反面解釋，對票據執票人主張兩造
      間存有直接抗辯之事由，而提起確認票據債權不存在之訴
      者，因票據係文義證券及無因證券，屬不要因行為，票據
      行為一經成立後，即與其基礎之原因關係各自獨立，而完
      全不沾染原因關係之色彩，亦即票據原因應自票據行為中
      抽離，而不影響票據之效力（或稱無色性或抽象性）。此
      項票據之無因性，為促進票據之流通，應絕對予以維護，
      初不問其是否為票據直接前、後手間而有不同。故執票人
      於上開訴訟中，祇須就該票據作成之真實負證明之責，關
      於票據給付之原因，並不負證明之責任。於此情形，票據
      債務人仍應就其抗辯之原因事由，先負舉證責任，俾貫徹
      票據無因性之本質，以維票據之流通性。執票人在該確認
      票據債權不存在之訴訟類型，僅須依民事訴訟法第195條
      及第266條第3項規定，負真實完全及具體化之陳述義務，
      尚不因此而生舉證責任倒置或舉證責任轉換之效果（最高
      法院103年度台簡上字第19號判決意旨參照）。次按當事
      人主張有利於己之事實者，就其事實有舉證之責任，民事
      訴訟法第277條定有明文。是主張權利存在之人，就權利
      發生事實負舉證責任，主張權利不存在之人，應就權利障
      礙事實、權利消滅事實、權利排除事實負舉證責任。
（二）原告主張分別於110年3月22日、110年4月6日、110年4月2
      3日、110年5月6日匯款至劉善妹帳戶清償合計4萬元等情
      ，有原告提出之京城銀行匯款委託書4份附卷可佐（見本
      院卷第9、11頁），為兩造所不爭，應堪信為真正。然原
      告主張另已清償系爭本票債務205,000元（計算式：245,0
      00－40,000＝205,000)云云，則為被告所否認，參諸前開判
      決意旨及規定，原告對此應負舉證責任。經查：
　　1.原告主張業已清償系爭本票債務合計205,000元一節，雖
      提出於109年4月21日存入10,000元、109年11月20日存入5
      ,000元至訴外人宿耀文帳號000000000000之帳戶（下稱宿
      耀文帳戶），並有京城銀行便民臨櫃收付交易憑證、存入
      憑證各一紙在卷可佐（見本院卷第13頁）。然參諸原告自
      述系爭本票為其向「小高」借款所簽發，其後小高將系爭
      本票之債權移轉與董建發，且被告亦自述係自「阿元」持
      系爭本票向被告借款，堪認兩造並不認識，兩造間並非直
      接前後手關係。準此，依前揭規定及判決意旨，原告縱依
      「小高」之指示而匯款至宿耀文帳戶，然如不能證明被告
      於取得系爭本票之時，即已知悉原告有部分清償系爭本票
      債務之事實，基於票據之無因性，原告自無從以此部分清
      償之事實對抗被告。
　　2.次查，原告又提出董建發於110年3月8日簽收原告清償10,
      000元之收據一張，以及原告與董建發間以通訊軟體「LIN
      E」之對話擷圖為據（見本院卷第15、37頁），主張劉善
      妹帳戶為董建發提供與原告作為清償之用，則被告自應知
      悉原告業已部分清償系爭本票債務之事實云云。惟觀諸上
      開收據，係記載「茲收到黃芳邦先生欠款金額新臺幣壹萬
      元正」，其上並未載明有關系爭本票債務之相關文句，則
      上開金錢交付，是否即為清償系爭本票債務，殊非無疑。
      況依原告所提出之對話擷圖，雖可見劉善妹帳戶確為該人
      提供與原告，然尚無從僅憑此推論被告必然知悉原告與董
      建發之債務關係等語。是以，上開事證尚不足以證明原告
      交付董建發上開10,000元係作為部分清償系爭本票債務，
      且為被告所知悉，故被告所辯，難認可採。
　　3.綜上所述，原告僅能證明業已清償系爭本票債務4萬元，
      就原告主張清償超過4萬元部分，原告均未能提出相關事
      證證明之，本院自難信實。
四、從而，原告請求確認被告持有原告簽發系爭本票，於超過32
    0,000元及自如附表所示之利息起算日起至清償日止，按週
    年利率6％計算之利息部分，對原告之本票債權不存在，為有
    理由，應予准許；至逾此部分之請求，則無理由，應予駁回
    。
五、本件事證已臻明確，兩造其餘攻擊防禦方法，核與判決結果
    不生影響，爰不逐一論述。
六、訴訟費用負擔之依據：依民事訴訟法第79條規定，本件訴訟
    費用依勝敗比例，應由被告負擔百分之11，餘由原告負擔。
中　　華　　民　　國　　110 　年　　11　　月　　25　　日
                  臺灣嘉義地方法院嘉義簡易庭
                                  法　官　陳寶貴
以上正本係照原本作成。
如對本判決上訴，須於判決送達後20日內向本庭（嘉義市○○路00
0○0號）提出上訴狀（均須按他造當事人之人數附繕本）。如委
任律師提起上訴者，應一併繳納上訴審裁判費。
中　　華　　民　　國　　110 　年　　11　　月　　25　　日
                                  書記官  江靜盈
附表：
本票附表：至清償日止利息按週年利率6％計算       編 發票日 票面金額 到期日 利息起算日 票據號碼 備考 號  （新臺幣）     001 108年11月11日 230,000元 未記載 108年11月11日 WG0000000  002 109年1月9日 130,000元 未記載 109年1月9日 WG0000000